臺灣板橋地方法院刑事判決　　　　　　　95年度訴字第2822號
公　訴　人　臺灣板橋地方法院檢察署檢察官
被　　　告　甲○○
指定辯護人　呂翊丞　律師
上列被告因偽造有價證券等案件，經檢察官提起公訴（95年度偵
緝字第1658號），本院判決如下：
    主  文
甲○○意圖供行使之用，而偽造有價證券，處有期徒刑年壹月
。如附表所示之本票貳紙，均沒收之。
    事  實
一、甲○○因經濟不佳缺錢週轉，竟意圖為自己不法所有，於民
    國92年10月間，至乙○○位於臺北縣樹林市○○路92號2 樓
    住處，向乙○○佯稱其可代為融資貸款予他人以賺取利息，
    每貸予新臺幣（下同）10萬（起訴書漏未記載）月息9 千元
    等語，致乙○○信以為真而陷於錯誤，以其申辦之萬泰商業
    銀行現金卡貸得現金2 萬元，及從其富邦商業銀行存款帳戶
    內提領現金2 萬元（以上共計4 萬元），交付予甲○○，再
    將其先前向家樂福公司申辦之10萬元（起訴書誤載為8 萬元
    ）貸款交予甲○○委其代為放款，甲○○取得前揭款項之後
    不久，另為取信於乙○○，復基於偽造有價證券之犯意，未
    經魏明華、陳文忠之同意，冒用該二人名義偽造如附表所示
    之本票2 紙，於本票發票人欄上分別偽簽「魏明華」、「陳
    文忠」署押各1 枚，並各按捺指紋4 枚後，將上開本票2 紙
    ，交予乙○○收執，以擔保如期償還本息，詎甲○○於取得
    上揭款項後竟未給付任何款項，且避不見面，乙○○始知受
    騙。嗣經乙○○向臺灣板橋地方法院檢察署按鈴申告後，迭
    經該署通緝甲○○到案後，甲○○為騙取乙○○與其達成和
    解，以達豁免刑責之目的，乃於94年9 月30日向乙○○虛偽
    表示其願賠償20萬元，並分期自同年10月10日起至96年5 月
    10 日 止，按月10日給付1 萬元，且為取信於乙○○，而開
    立其名義之本票提供擔保，乙○○因此誤信甲○○確有還款
    誠意，而與之書立和解書，檢察官乃據此和解內容為佐而於
    94年9 月30日以94年度偵緝字第1820號為不起訴處分，詎甲
    ○○僅給付1 萬1 千元後即拒不付款，且逃匿無蹤。
    理  由
一、按刑事訴訟法第159 條之5 第1 、2 項已規定，經當事人於
    審判程序同意作為證據，法院審酌該言詞陳述或書面陳述作
    成時之情況，認為適當者，亦得為證據。當事人、代理人或
    辯護人於法院調查證據時，知有第159 條第1 項不得為證據
    之情形，而未於言詞辯論終結前聲明異議者，視為同意作為
    證據，此乃第159 條第1 項所容許，得作為證據之例外規定
    之一。經查，本案除告訴人乙○○於偵查中之指訴部分，被
    告甲○○之指定辯護人主張係審判外之陳述，不同意作為證
    據，且告訴人於偵查中並未以證人身分具結而為陳述，故本
    院認此部分言詞陳述，不得作為本案證據之外；其餘經本院
    調查之證據，當事人及辯護人於言詞辯論終結前，均未就所
    調查之證據主張有刑事訴訟法第159 條第1 項不得為證據之
    情形，則該等證據於本案均有證據能力，合先敘明。
二、訊據被告甲○○固供認其有向告訴人借款，且如附表所示之
    2 紙本票均係其親筆書寫，而於上揭時、地交付予告訴人乙
    ○○收執等情屬實，惟矢口否認有何偽造有價證券犯行，辯
    稱：系爭本票是因為伊從事代辦貸款及現金卡業務，所以自
    己製作本票的樣本，以提供伊客戶辦理貸款及現金卡時之參
    考，而伊將系爭本票交給告訴人之目的並非擔保借款債務，
    而是因為帶在身邊不方便，怕警察臨檢時問及系爭本票的問
    題，所以託告訴人保管系爭2 紙本票云云。經查：
(一)、證人即告訴人於本院審理時具結後證稱：被告於92年10月間
    對伊說借他每10萬元，即可於每月10日、20日、30日各拿利
    息3 千元，每個月共可拿9 千元，足夠伊繳房租，後來伊有
    將現金4 萬元及用家樂福卡貸款的10萬元，總共14萬元均交
    給被告，並沒有預扣利息，而其中的10萬元貸款原本是要給
    太太買房子而後來沒有買，所以就把錢拿給被告放款賺利息
    ，被告除了寫1 張借據，還有交付系爭本票2 張給伊，當時
    伊有問被告發票人是何人，被告有說其中有一人是在中華電
    信樹林上班，之後被告並未依照約定給付利息給伊，伊去發
    票地址找發票人，但發現並沒有該地址，也找不到被告人等
    語（見本院卷第121 至130 頁）。參以被告曾於94年9 月7
    日檢察官偵訊時供稱：「（問：是否有介紹乙○○借款給他
    人賺取利息）有。」、「他有給我現金4 萬元。」、「（問
    ：是否有用告訴人名義辦家樂福的貸款單10萬元？）是他自
    己去辦的，我才跟他拿錢的，他總共給我9 萬6 千元，即包
    含一開始給我4 萬元，全部是一次4 萬元、一次3 萬6 千元
    ，一次2 萬元。」、「（問：是否有開立兩張本票給告訴？
    發票人是魏明華、陳文忠？）是」、「（問：為何會開14萬
    元本票？）因為時間將近一年，是約定每個月付給告訴人利
    息。」等語（詳見同署94年度偵緝字第1820號第16至17頁）
    ；其復於95年7 月28日偵訊時坦稱：伊大約向訴人借款約12
    萬元，包含現金4 萬元、預借現金7 千元及家樂福貸款8 萬
    元，伊當時拿給告訴人的本票兩張，是伊擅自用別人的名義
    所開立，未經過當事人同意，本來這兩張是開給別人的，因
    為伊常去告訴人處所，所以順手將該2 張本票放在告訴人那
    裡，且伊向告訴人借款時經濟狀況就不好，有向告訴人承諾
    要幫他融資，然後一個月9 千元的利息，告訴人借給伊的款
    項都是伊由自已花用，借款後因為居無定所，也都沒有留下
    任何聯絡方式給告訴人等語（見同署95年度偵緝字第1658號
    偵查卷第23頁），則被告上開供述情節係核與告訴人指訴之
    情節大致相符合。又告訴人確有向家樂福公司申請貸款10萬
    元，此有家樂福個人信貸帳單明細1 紙在卷可考（見臺灣板
    橋地方法院檢察署94年度發查字第131 號偵查卷第24頁）；
    告訴人復有於92年10月2 日自富邦銀行存款戶內提領2 萬元
    ，及於同月21日向萬泰商業銀行貸款2 萬元，此有富邦銀行
    正義分行96年4 月23日（九十六）北富銀正字第33號函附申
    請資料及客戶存提紀錄單、萬泰商業銀行96年3 月19日泰通
    訴字第09600001530 號函附現金卡申請書影本、客戶交易明
    細表等件在卷可憑（見本院卷第97至100 頁、第147 至155
    頁）；再者，被告書立予告訴人之借據中確有載明其向告訴
    人借4 萬元，此有該借據1 紙存卷可稽（見同署94年度發查
    字第131 號偵查卷第6 頁），而被告交付予告訴人收執之如
    附表所示本票面額各為4 萬元及10萬元，此核與告訴人指訴
    之其借款金額及日期相符合，並有該2 紙本票影本存卷可考
    （見同上偵查卷第5 頁）。綜上，足認告訴人之指訴係有所
    憑據，足堪採信。
(二)、而被告於本院審理時坦稱：系爭本票之發票人「魏明華」、
    「陳文忠」均是伊虛構的，全部資料都是伊虛構的，伊向告
    訴人借的錢是拿去繳錢莊的利息等語（見本院卷第132 至13
    3 頁）。且其於偵訊時則係陳稱：伊向告訴人拿錢的時候經
    濟已經不怎麼好了，並沒有能力照實給告訴人利息，當時還
    有在行銷公司上班，薪水很低，也有欠人家錢，於91年就有
    欠人家錢了；伊之所以向告訴人說每個月可以賺9 千元的利
    息，是因為伊朋友陳文忠要借錢，伊也要借錢等語（見同署
    94年度偵緝字第1820號第16至17頁）。迄於94年9 月21日偵
    訊時仍向檢察官告稱其當天沒有偕同證人陳文忠到庭等語（
    見同上偵查卷第28頁）。是以，被告在明知自己經濟狀況不
    佳，並無資力清償債務之情況下，卻向告訴人謊稱可代為放
    款予他人賺取利息，而自告訴人處取得借款後，實際上並未
    代為放款而係挪為清償自己的債務之用，且交付系爭本票予
    告訴人收執以供擔保時，向告訴人謊稱系爭本票之發票人陳
    文忠為其朋友等情節，益證被告於取得告訴人借款之初即有
    為自己不法所有之意圖。
(三)、雖被告於本院準備程序時改口辯稱：伊有向告訴人借款4 萬
    元，但告訴人只交付了3 萬6 千元，先預扣了4 千元利息，
    另外在10月份告訴人有用自己名義去辦理家樂福貸款，貸款
    下來8 萬元，告訴人扣掉8 千元利息後，只交付7 萬2 千元
    給伊，約定月息10分；又因為伊從事代辦貸款及現金卡業務
    ，因而自己製作系爭本票為樣本，以提供伊客戶辦理貸款及
    現金卡時之參考，但伊怕警察臨檢時問及系爭本票的問題，
    所以將系爭本票託給告訴人保管云云（見本院卷第57至58頁
    ）。惟被告此部分供述無論就有關其向告訴人借款之數額、
    借款目的、製作系爭本票之人、交付系爭2 紙本票予告訴人
    之目的究竟為何等諸多情節，均與其於偵訊時供述內容明顯
    歧異，其供述之真實性實已啟人疑竇。況且，觀諸如系爭本
    票2 紙，分別載明有不同的發票人（含姓名、年籍、身分證
    統一編號、住址等識別資料）、發票日期、到期日期及金額
    等應記載事項，並均有按捺指印於其上，從外觀上已足令執
    票人認為係有效票據。倘若被告果真係為提供本票樣本予其
    客戶簽發本票之參考，衡情其大可在本票上稍加註記「樣本
    」等相類字樣，即可以免遭人誤認係流通在外之有效票據，
    焉有因懼怕警察臨檢而不方便帶在身上之理？又倘若被告果
    真害怕警察臨檢發現其涉犯偽造有價證券罪嫌，其自可將系
    爭本票銷毀抑或自行存放已足，焉有需交付予告訴人收執之
    理？被告上開所辯顯已悖離常情，應係臨訟虛捏狡飾之詞，
    無可採信。
(四)、參以告訴人於93年11月25日向臺灣板橋地方法院檢察署檢察
    官按鈴申告被告涉犯詐欺罪嫌後，經檢察官受理偵查中，被
    告於94年9 月30日與告訴人約定將以分期付款之方式，自94
    年10月10日起至96年5 月10日止，按月償還1 萬元清償借款
    等情，此為被告所不否認，並於同日由被告與告訴人共同書
    立之和解書1 份及由被告簽立面額各為1 萬元之本票影本3
    紙在卷可考（見同署94年度偵緝字第1820號第32、33頁、同
    署95年度他字第2539號偵查卷第16頁），承辦檢察官因而據
    此認定被告並無為自己不法所有之詐欺犯意，並於94年9 月
    30日以94年度偵緝字第1820號為不起訴處分在案，此有該不
    起訴處分書在卷可按。惟被告之後僅有清償1 萬1 千元，即
    未再還款，被告復逃逸無蹤等情，業據告訴人指述甚明，而
    被告並未居住於戶籍地址，嗣經本院發布通緝後始緝獲到案
    ，緝獲時係住在台中伊工作的洗車場，居所仍不定，且未清
    償告訴人之欠款等情，業經被告陳明在卷。按被告明知其對
    告訴人身負債務，豈有對於該欠款不加聞問處理，逕自逃逸
    離家之理？由此益證被告於與告訴人和解之始，仍無還清債
    款之意。綜合上述情狀，參互印證，足認被告於借款伊始，
    即應有不法所有之詐騙犯意，而被告交付系爭偽造本票予告
    訴人確有意圖供行使以擔保其借款債務之用，而告訴人亦因
    而受有損害。本案事證已甚明確，被告犯行堪以認定。
三、刑法修正後本案法律適用之說明：
    按行為後法律有變更者，適用行為時之法律。但行為後之法
    律有利於行為人者，適用最有利於行為人之法律，刑法第2
    條第1 項定有明文，而刑法第2 條係規範行為後法律變更所
    生新舊法律比較適用之準據法，是刑法第2 條本身雖經修正
    ，但該條文既屬適用法律之準據法，本身尚無比較新舊法之
    問題，應逕適用裁判時之刑法第2 條規定以決定適用之刑罰
    法律。次按法律變更之比較適用，比較時應就罪刑有關之共
    犯、未遂犯、想像競合犯、牽連犯、連續犯、結合犯，以及
    累犯加重、自首減輕暨其他法定加減（如身分加減）與加減
    例等一切情形，綜其全部罪刑之結果而為比較；且就比較之
    結果，須為整體之適用，不能割裂分別適用各該有利於行為
    人之法律，此即法律變更之比較適用所應遵守之「罪刑綜合
    比較原則」及「擇用整體性原則」（參照最高法院24年上字
    第4634號判例、同院27年上字第2615號判例，及最高法院95
    年第八次刑事庭會議決議）。被告行為後，刑法第33條、第
    第55條等規定均業經修正，於94年2 月2 日經總統公布，並
    自95年7 月1 日起施行（以下簡稱新刑法，修正前刑法簡稱
    舊刑法），茲說明本案新舊刑法適用情形如下：
  (一)舊刑法第55條牽連犯之規定，業於94年2 月2 日修正公布刪
    除，並於95年7 月1 日施行，則被告之前揭犯行，因行為後
    新法業已刪除牽連犯之規定，此刪除雖非屬犯罪構成要件之
    變更，但顯已影響行為人刑罰之法律效果，自屬法律有變更
    ，而依新刑法既已刪除牽連犯之規定，則所犯上述數行為依
    數罪併罰之規定分論併罰，則依刑法第2 條第1項 規定之「
    從舊從輕」原則，比較新、舊法結果，適用被告之行為時法
    律即舊刑法論以牽連犯，從一重罪處斷，較有利於被告。
  (二)關於罰金刑，刑法第339 條本身雖未修正，惟刑法分則編各
    罪所定罰金刑之貨幣單位原為銀元，舊刑法第33條第5 款規
    定：「罰金：1 元（銀元）以上。」，而依罰金罰鍰提高標
    準條例規定，就72年6 月26日前修正之刑法部分條文罰金數
    額提高2 至10倍，其後修正者則不提高倍數，並依現行法規
    所定貨幣單位折算新臺幣條例規定，以銀元1 元折算新臺幣
    3 元。而新刑法第33條第5 款規定：「罰金：新臺幣1000元
    以上，以百元計算之。」，新刑法第33條第5 款所定罰金貨
    幣單位經修正為新臺幣後，刑法分則各罪所定罰金刑之貨幣
    單位亦應配合修正為新臺幣，為使刑法分則編各罪所定罰金
    之最高數額與刑法修正前趨於一致，乃增訂刑法施行法第1
    條之1 ：「中華民國94年1 月7 日刑法修正施行後，刑法分
    則編所定罰金之貨幣單位為新臺幣。94年1 月7 日刑法修正
    時，刑法分則編未修正之條文定有罰金者，自94年1 月7 日
    刑法修正施行後，就其所定數額提高為30倍。但72年6 月26
    日至94年1 月7 日新增或修正之條文，就其所定數額提高為
    3 倍。」。從而，刑法分則編各罪所定罰金刑之最高數額，
    於上開規定修正後並無不同，惟新刑法第33條第5 款所定罰
    金刑最低數額，較之修正前提高，自以舊刑法第33條第5 款
    規定有利於被告。
  (三)經綜合前述各項罪刑法律變更，整體為「從舊從輕」之比較
    結果，應一體適用被告行為時即舊刑法之規定，較有利於被
    告，合先敘明。
四、按本票為有價證券，被告向被害人詐騙借款後，復意圖供行
    使之用，而偽造系爭本票，並持以行使交付予告訴人供擔保
    債務，核其所為，係犯刑法第201 條第1 項之偽造有價證券
    罪及同法第339 條第1 項之詐欺取財罪。其偽造署押之部分
    行為，應為偽造有價證券所吸收，其低度之行使偽造有價券
    行為應為偽造之高度行為所吸收，均不復另論。被告所犯上
    開二罪間，有方法結果之牽連關係，依舊刑法第55條規定為
    牽連犯，應從一重之偽造有價證券罪處斷。爰審酌被告素行
    、犯罪之動機、目的、手段及所造成危害、所得利益、犯罪
    後仍矢口否認犯行之態度等一切情狀，量處如主文所示之刑
    ，以資懲儆。至於如附表所示之偽造本票2 紙，雖已交付予
    告訴人收執，並未扣案，然不能證明業已滅失，應依刑法第
    205 條規定，不問屬於犯人與否，均宣告沒收之。
五、告訴意旨略另以：被告意圖為自己不法所有，於92年10月間
    ，在告訴人上址住處，尚有以前揭相同詐術，向告訴人佯稱
    可以代為放款以賺取利息，告訴人尚有以現金卡預借現金7
    千元交付予被告，因認被告亦1 涉有刑法第339 條詐欺犯嫌
    云云。惟按犯罪事實應依證據認定之，無證據不得認定犯罪
    事實，刑事訴訟法第154 條第2 項定有明文。又刑法第319
    條第1 項詐欺取財罪之成立，須行為人主觀上有為自己或第
    三人不法所有之意圖，客觀上係以詐術使人將本人或第三人
    之物交付為要件，若行為人無不法所有之意圖，或未使用詐
    術，自難以詐欺罪責相繩。訊據被告堅詞否認涉有此部分詐
    欺犯行，辯稱：告訴人係以其信用卡刷卡購物，再將之變賣
    所得7 千元交付給伊等語。經查：證人即告訴人於本院審理
    時已明確證稱：7 千元是指被告用伊的家樂福信用卡去刷卡
    ，由伊簽名，事後要還給伊，但也沒有還給伊等語（見本院
    卷第129 頁），足證被告係經告訴人而代為刷卡購物，渠等
    並未約定將告訴人刷卡購物所得7 千元交付與被告放款之用
    ，尚難認被告有施用任何詐術可言。參以告訴人於93年11月
    25 日 向臺灣板橋地方法院檢察署提起告訴之初，亦未表示
    被告有向伊詐騙上開7 千元乙事，此有該次偵訊筆錄在卷可
    考（見同署94年度發查字第131 號偵查卷第1 至4 頁）。此
    外，復查無其他積極證據足認被告涉有此部分詐欺犯行，原
    應為無罪之諭知，惟公訴意旨認此部分與前開有罪部分有牽
    連犯關係，屬裁判上一罪，爰不另為無罪之諭知。
六、雖被告辯護人另辯護稱：告訴人對被告提出詐欺告訴之事實
    部分，前業經臺灣板橋地方法院檢察署檢察官以94年度偵字
    第1820號為不起訴處分在案，則本件復起訴被告涉犯詐欺罪
    嫌部分，並無刑事訴訟法第260 條之情形，爰請鈞院為不受
    理之諭知等語。惟按依照刑事訴訟法第260 條第1 款之規定
    ，不起訴處分已確定者，非發見新事實新證據，不得對於同
    一案件，再行起訴。所謂發見新事實新證據，係指於不起訴
    處分前，未經發見，至其後始行發見者而言。若不起訴處分
    前，已經提出之證據，經檢察官調查斟酌者，即非前述條款
    所謂發見之新證據，不得據以再行起訴，最高法院69年度台
    上字第1139號判例可資參照。查本案被告係於告訴人向臺灣
    板橋地方法院檢察署按鈴申告後，迭經該署通緝到案後，被
    告為騙取與告訴人和解之證明，以達豁免刑責之目的，乃於
    94年9 月30日向告訴人虛偽表示其願賠償20萬元，並分期自
    年10月10日起至96年5 月10日止，按月給付10日給付1 萬元
    ，且為取信於告訴人，而開立其名義之本票提供擔保，告訴
    人因此誤信被告確有還款誠意，而與之書立和解書，檢察官
    固然已據此和解內容為佐，而於94年9 月30日以94年度偵緝
    字第1820號為不起訴處分在案等情，此有該不起訴處分書在
    卷可佐。惟本案被告僅給付1 萬1 千元後即未再還款，且逃
    匿無蹤等情，業據告訴人指述甚明，且為被告所不爭執，則
    檢察官就其發現此一新事實後據以提起公訴，本院即應予以
    受理，故辯護人上開辯護意旨容未誤會，並不足採，附此敘
    明。
據上論斷，應依刑事訴訟法第299 條第1 項前段，刑法第2 條第
1 項前段、第201 條第1 項、第339 條第1 項、修正前刑法第55
條、刑法第205 條，罰金罰鍰提高標準條例第1 條前段，判決如
主文。
本案經檢察官王聖涵到庭執行職務。
中　　華　　民　　國　　96　　年　　6 　　月　　25　　日
                  刑事第十二庭  審判長法  官  徐蘭萍
                                      法　官  林漢強
                                      法　官  林淑婷
以上正本證明與原本無異
如不服本判決應於送達後十日內向本院提出上訴狀
                                      書記官  林金良
中　　華　　民　　國　　96　　年　　6 　　月　　25　　日
附錄本案論罪科刑法條全文：
刑法第201條：
意圖供行使之用，而偽造、變造公債票、公司股票或其他有價證
券者，處3 年以上10年以下有期徒刑，得併科3 千元以下罰金。
行使偽造、變造之公債票、公司股票或其他有價證券，或意圖供
行使之用，而收集或交付於人者，處1 年以上7 年以下有期徒刑
，得併科3 千元以下罰金。
行使偽造之公債票、公司股票或其他有價證券，或意圖供行使之
用，而收集或交付於人者，處一年以上七年以下有期徒刑，得併
科三千元以下罰金。
刑法第339條第1項：
意圖為自己或第三人不法之所有，以詐術使人將本人或第三人之
物交付者，處5 年以下有期徒刑、拘役或科或併科1 千元以下罰
金。
 附表：
┌──┬────┬──────┬──────┬─────┐
│編號│發 票 人│發票日      │到期日      │票面金額  │
├──┼────┼──────┼──────┼─────┤
│一  │魏明華  │92年10月21日│92年10月21日│4萬元     │
├──┼────┼──────┼──────┼─────┤
│二  │陳文忠  │92年10月31日│92年10月31日│10萬元    │
└──┴────┴──────┴──────┴─────┘
